【裁判字號】    98,易,1326
【裁判日期】    990309
【裁判案由】    詐欺
【裁判全文】
臺灣臺南地方法院刑事判決              98年度易字第1326號
公  訴  人  臺灣臺南地方法院檢察署檢察官
被      告  丙○○
上列被告因詐欺案件，經檢察官提起公訴（98年度偵字第12505
號），本院判決如下：
    主  文
丙○○意圖為自己不法之所有，以詐術使人將本人之物交付，處
拘役貳拾日，如易科罰金，以新臺幣壹仟元折算壹日。
    事  實
一、丙○○原係欣南天然氣股份有限公司（下稱欣南公司）工務
    部工安組維護股之工程員，負責瓦斯表之抄表、掛表供氣及
    拆表等工作，意圖為自己不法之所有，於民國97年10月15日
    ，在臺南市○區○○路3 段13號11樓，為新裝用戶戊○○掛
    表並安裝龍頭考克時，明知新裝用戶安裝龍頭考克並無需收
    費，竟向戊○○佯稱：需要費用新臺幣（下同）1,000 元云
    云，致使戊○○陷於錯誤，而如數交付。嗣戊○○於97年10
    月20日向欣南公司索取發票時，經欣南公司調查後，始發現
    上情。
二、案經欣南公司管理部兼工務部之經理乙○○告發由台灣台南
    地方法院檢察署檢察官偵查起訴。
    理  由
壹、程序方面（關於證據能力部分）：
    本件公訴人及被告所提出之證據資料、方法，均具有證據能
    力，業經本院於99年2 月23日公開審理之始，經評議後當庭
    宣示並載明於該日審判筆錄。
貳、實體方面：
一、訊據被告丙○○就伊曾是欣南公司工務部工安組維護股之工
    程員，有負責瓦斯表之抄表、掛表供氣及拆表等工作，曾於
    97年10月15日至臺南市○區○○路3 段13號11樓為客戶戊○○辦理掛表、安裝龍頭考克，並於該日向戊○○收取1,000
    元之事實均不爭執，惟堅詞否認有何詐欺之犯行，辯稱：伊
    係依公司之要求向客戶收取安裝龍頭考克之費用，該客戶當
    日安裝二個龍頭考克，故收費1,000 元，收款後伊並有告知
    客戶可向公司索取收據，且伊回公司後亦已將所收款項繳回
    公司云云。經查：
（一）有關新掛表客戶安裝龍頭考克是否需要收費部分：
    1.證人即欣南公司工務部經理乙○○於警詢時證述：「...
      我們對第2 掛表要收費、拆表要當場結清瓦斯費、第2 次
      裝龍頭考克要收費等而第1 次裝龍頭考克、換表不用費用
      。就由現場工程人員負責收取。第2 次掛表要收費新台幣
      （以下同）400 元【第1 次不用錢】、拆表費500 元，結
      清瓦斯費依實際度數收取費用、加裝或更換龍頭考克1 只
      500 元。工程人員依公司規定同一收費。」、「（問：你
      們公司規定第1次掛表，而裝龍頭考克是否要收取什麼費
      用？）我們公司規定不予收費用，係屬服務項目。」等語
      （參見98年度他字第1304號卷第37頁）。
    2.證人即欣南公司工務部工安組維護股辦事員劉貞宜於警詢
      時證述：「（問：你在欣南擔任辦事員工作為何？）我在
      欣南擔任辦事員工作為：維護股工程員前往安檢後，會將
      處理情形，填入用戶安全檢查資料表，交給我後由我登入
      電腦安全檢查依據記錄，另一工作依用戶需要如新用戶掛
      表及舊用戶拆表或換表，負責安排服務時間。（問：你上
      述業務何工作需要跟用戶收費？費用何人收取？價格目錄
      如何？價格是否同一？）我們對第2 掛表要收費、拆表要
      當場結清瓦斯費、第2 次裝龍頭考克要收費等而第1 次裝
      龍頭考克、換表不用費用。就由現場工程人員負責收取。
      第2 次掛表要收費400 元(第1 次不用錢)、拆表費500 元
      ，結清瓦斯費依實際度數收取費用、加裝或更換龍頭考克
      1 只500 元。工程人員依公司規定同一收費。」、「（問
      ：你們公司規定第1 次掛表，而裝龍頭考克是否要收取什
      麼費用？)我們規定不收費用。（問：上述不收費用規定
      何時開始實施？）我進入該公司，就規定不用收費。」等
      語（參見98他字第1304號卷第32頁至33頁）。
    3.證人即欣南公司工務部工安組維護股辦事員劉貞宜於偵查
      中並具結證述：「（問：用戶新裝瓦斯掛表時，依公司規
      定，加裝龍頭考克之收費標準？有無公司規定？）用戶新
      裝瓦斯掛表時，無論加裝幾個龍頭考克均不用收費，至於
      公司有無規定我不知道。這棟沒有收錢，公司不會因為房
      子的新舊而有差別，只要是新裝用戶都不收錢。」等語（
      參見98年度他字第1304號卷第45頁）。
    4.茲由上開二名證人證詞可知，欣南公司就新裝瓦斯掛表加
      裝龍頭考克係不用收費，應甚明確，被告辯稱伊係依公司
      要求而向客戶戊○○收取安裝龍頭考克之費用云云，顯無
      可採。
（二）被告雖再辯稱：公司並無明確制度，伊並不知該客戶係第
      一次掛表或係第二次掛表，且當時係公司主管甲○○特別
      要求台南市○○路○ 段13號這棟大樓安裝龍頭考克全部必
      須要收費，伊才會收費云云，並聲請詰問證人甲○○，然
      依證人即97年10月間擔任欣南公司工務部工安組維護股股
      長職務之甲○○到院具結證述：「（被告問：當時東門路
      賜伯寶座大廈是有明確規定如果安裝龍頭考克不需要收費
      ？）條例上面公司規定，對於第一次申請掛表，若短缺龍
      頭考克的話不予收費。（被告問：如果之前有人員不小心
      有收費的話，因為根本沒有辦法判定是不是第一次，這部
      分的費用是否會退還給用戶？）正常作業單如果是第一次
      供氣的話，是很明確的，如果不是首次供氣，應該是復表
      的作業單，並非是掛表的的作業單。（被告問：服務作業
      單上面，是不是有很明白寫這個用戶是否是第一次掛表？
      ）作業單上面選項的部分應該是掛表、復表、拆表，並沒
      有提到第一次。（被告問：甲○○是否還有印象97年10月
      初，公司是否曾經有爭執過賜伯寶座大廈是否需要收費，
      當時甲○○身為股長，是否有講過賜伯寶座大廈這棟大樓
      掛表龍頭考克是否要收費或是不收費的問題？）當時討論
      的部分，掛表的時候，如果是首次掛表短缺龍頭考克的話
      ，是不收費的，如果復表短缺龍頭考克的話，是應收費。
      （被告問：當時為什麼會討論的這樣的問題？）因為當初
      在作業上面，好像有一些同仁誤導了，因為我們實質上掛
      表的同仁有一段時間短缺龍頭考克都免費幫用戶安裝，以
      至於做這樣的討論。」等語觀之（參本院卷第40頁反面至
      第41頁），證人甲○○並無如被告所辯有對被告就系爭大
      樓裝設龍頭考克均應收費之要求，且明確證述公司規定對
      於第一次申請掛表，若短缺龍頭考克不予收費等語，與上
      開二名證人乙○○、劉貞宜所證亦互核相符，是被告辯稱
      係公司制度不明且公司主管要求該棟大樓加裝龍頭考克一
      定要收費云云，顯與事實不符，委無可採。再者，經本院
      詢問證人甲○○有關公司辦理掛表之作業流程，依證人甲○○證述：「（問：公司做掛表的流程為何？）用戶向公
      司櫃台申請，收件後，服務股開立服務作業單，轉來維護
      股，然後由維護股的助理小姐向用戶約定掛表時間。（問
      ：提示用戶姓名戊○○之服務作業單，上面打字的部分是
      否由服務股開立的？）是。（問：其他原子筆所寫的部分
      是由何人所寫的？）這裡面有很多人寫的，在「10月15日
      上午」是維護股助理小姐向用戶約定的時間，由劉貞宜寫
      的，在「告知用戶」是抄收股的王麗燕寫的，「處理結果
      部分用戶表示房客會自行交回轉帳單」是劉貞宜寫的，「
      用戶簽章」是由用戶簽章的，其他部分是丙○○寫的。（
      問：照你所述，所以用戶是第一次掛表或是復表，或者是
      第二次掛表，從服務作業單服務櫃台人員收的時候，就會
      勾選了嗎？）是。（問：承辦人員是看到服務作業單就應
      該要知道他要去做的內容為何？）是。（問：你們公司有
      要求承辦人員去到現場實際操作的事項，都要填寫在工作
      報告內嗎？）應該是填寫在處理結果裡面，舉例說明：掛
      表是否完成，如果完成的話，就寫掛表完成，如果沒有辦
      法完成，應該填寫在未辦竣原因的欄位。....（問：有關
      你們公司有收費的部分，是不是要求工作人員必須填載在
      處理結果上面寫說收了多少錢？）是。」等語觀之（參見
      本院卷第42頁反面至43頁），可知欣南公司辦理客戶申辦
      掛表之流程係由客戶提出申請後，由服務股承辦人員依客
      戶之申請內容登入資料製作服務作業單後，再由服務股人
      員將服務作業單交付維護股工程人員依約定時間至客戶處
      掛表，而參諸卷內由欣南公司所提出之全部服務作業單，
      確均有固定格式，於服務事項欄位並有供氣、復氣、停氣
      、換錶....等可供勾選，且工程人員既係服務作業單至客
      戶處施作工程，自對服務作業單服務事項各項欄位所代表
      之意義知之甚明，而本件由被告所施作而交回之用戶戊○○服務作業單服務事項欄位已明確勾選「供氣」，此有上
      開服務作業單附於偵查卷可憑，被告自無不知客戶戊○○
      係第一次掛表之情，依公司規定該掛表所安裝之龍頭考克
      並無需收費，其明知卻對客戶戊○○訛稱：安裝龍頭考克
      需收費，使客戶戊○○誤信而交付費用1,000 元，自屬行
      使詐術之詐欺取財行為。
（三）又被告雖辯稱：伊向客戶戊○○所收取之1,000 元已交回
      給公司云云，然查，就被告上開所辯，檢察官於偵查中時
      已明確詢問證人即負責安排工程人員作業及收款之承辦人
      劉貞宜，而證人劉貞宜於偵查中具結證稱被告並未收到被
      告繳回該款項，並證稱如果工程員有向客戶收款，必須於
      服務作業單上記明，連同款項交付予伊等語（參見98年度
      他字第第1304號卷第44頁），是被告辯稱有將上開款項交
      回公司，已無足採。再者，參以證人甲○○上開有關欣南
      公司服務作業流程所證內容，就有關工程人員向客戶收費
      及後續處理程序與證人劉貞宜所證互核相符，再核對卷內
      所附之欣南公司用戶作業單相關欄位內容可知，工程人員
      向用戶收費用後，應即將收費情形記載於用戶服務作業單
      ，並於當日返回公司後即將費用及作業單交予辦事員核對
      金額，此一作業流程顯係工程人員之常態工作，被告自承
      至用戶戊○○處掛表時已擔任該工作約一年，被告當清楚
      上開作業流程，然被告收受上開款項後竟未將收款情形載
      明於服務作業單，足見其收款後即無繳回公司之意，否則
      何以不記載？被告雖提出欣南公司所列之缺失明細表辯稱
      伊平常工作即有許多缺失，本件未記載僅係疏忽，並非故
      意不記載云云，惟觀之被告所提出之疏失表所載，均係有
      關表號、零件詳細內容等書寫方式有誤或記載內容有誤之
      疏失，並無何有關收款情形之疏忽，而收款乃係重要之常
      態工作，已如前述，被告會疏失漏載之機率應甚小，況證
      人即本件用戶戊○○於交付上開款項給被告時有明確向被
      告要求要收據，此業經證人戊○○於本院審理時到庭證述
      明確，被告對上開收款情形自當會更加注意，應無疏漏之
      理，又如確僅係被告漏載，而被告又確已交付1,000 元給
      承辦人員劉貞宜，則承辦人員核對上開款項及服務作業單
      後，隨即能核對出服務業單有漏載而請被告補記，然依證
      人劉貞宜所證並無上開情事，由此均足徵被告確無將所收
      上開款項交回公司，被告上開所辯均無足採，是被告收取
      上開1,000 元，顯有不法所有意圖，亦堪認定。
（四）綜上所述，被告所辯上情，均屬事後卸責之詞，無足採信
      。本件事證明確，被告詐欺取財犯行，應堪認定。
二、核被告所為，係犯刑法第339 條第1 項之詐欺取財罪。爰審
    酌被告為欣南公司工程人員，竟利用工作機會施用詐術使被
    害人交付零件費用之犯罪手段，並參酌被告並無其他前科，
    素行尚非不佳，所詐得之金額僅1,000 元及其犯後仍飾詞狡
    辯等一切情狀，量處如主文所示之刑，並諭知易科罰金之折
    算標準。
據上論斷，應依刑事訴訟法第299 條第1 項前段，刑法第339 條
第1 項、第41條第1 項前段，判決如主文。
本案經檢察官丁○○到庭執行職務
中    華    民    國    99    年     3    月     9    日
                  刑事第二庭    審判長法  官  蘇義洲
                                      法  官  黃瑪玲
                                      法  官  童來好
以上正本證明與原本無異。
如不服本判決應於收受本判決後10日內向本院提出上訴書狀，並
應敘述具體理由。其未敘述上訴理由者，應於上訴期間屆滿後20
日內向本院補提理由書狀（均須按他造當事人之人數附繕本）「
切勿逕送上級法院」。
                                      書記官  柯貞如
中    華    民    國    99    年    3     月     9    日
附錄論罪科刑實體法條文：
中華民國刑法第339 條第1 項
意圖為自己或第三人不法之所有，以詐術使人將本人或第三人之
物交付者，處5 年以下有期徒刑、拘役或科或併科1 千元以下罰
金。

司法院資訊處製作；財團法人民間司法改革基金會備份。
